臺灣雲林地方法院交通事件裁定　　　　 100年度交聲字第89號
移送機關即
原處分機關　交通部公路總局嘉義區監理所
異　議　人
即受處分人　蔡昇原
上列異議人即受處分人因違反道路交通管理處罰條例案件，對於
交通部公路總局嘉義區監理所雲林監理站民國100 年5 月16日所
為之裁決處分（處分案號：嘉監裁字第裁70-KAK057230號）聲明
異議，本院裁定如下：
    主  文
原處分撤銷。
蔡昇原不罰。
    理  由
一、原處分意旨略以：本件異議人即受處分人（下稱異議人）蔡
    昇原所有之車牌號碼OHX-305 號重型機車，於民國100 年2
    月10日17時45分許，行經雲林縣三盛村連外環道處，因有「
    駕車行經有燈光號誌管制之交岔路口闖紅燈」之違規行為，
    為警製單逕行舉發，嗣經交通部公路總局嘉義區監理所雲林
    監理站（下稱移送機關）以異議人違規事實明確，依道路交
    通管理處罰條例第53條第1 項及違反道路交通管理事件統一
    裁罰基準表之規定，裁處異議人罰鍰新臺幣（下同）2,700
    元，並依同條例第63條第1 項第3 款規定記違規點數3 點等
    語。
二、聲明異議意旨略以：異議人住處移至戶籍地雲林縣虎尾鎮○
    ○路168 之12號，故未收到罰單，希望能重新補寄照片與紅
    單至戶籍地，並改裁低罰等語。
三、按對於違反道路交通管理處罰條例之行為，逕行舉發者，應
    按已查明之資料填註車牌號碼、車輛種類、車主姓名及地址
    ，並於通知單上方空白處加註逕行舉發之文字後，由舉發機
    關送達被通知人；處理違反道路交通管理事件，有關文書送
    達之程序，依行政程序法之規定，違反道路交通管理事件統
    一裁罰基準及處理細則第11條第1 項第4 款、第5 條亦有明
    定。次按行政程序法第68條第1 項、第72條第1 項、第73條
    第1 項、第74條第1 項規定：「送達由行政機關自行或交由
    郵政機關送達」、「送達，於應受送達人之住居所、事務所
    或營業所為之」、「於應送達處所不獲會晤應受送達人時，
    得將文書付與有辨別事理能力之同居人、受僱人或應送達處
    所之接收郵件人員」、「送達，不能依前2 條規定為之者，
    得將文書寄存送達地之地方自治或警察機關，並作送達通知
    書兩份，一份黏貼於應受送達人住居所、事務所、營業所或
    其就業處所門首，另一份交由鄰居轉交或置於該送達處所信
    箱或其他適當位置，以為送達；前項情形，由郵政機關為送
    達者，得將文書寄存於送達地之郵政機關」。另依民事訴訟
    法第138 條第2 項之規定，寄存送達自寄存之日起，經10日
    發生效力；行政程序法雖未如民事訴訟法增設第138 條第2
    項，然道路交通管理處罰條例第89條前段既規定：「法院受
    理有關交通事件，準用刑事訴訟法之規定」，而刑事訴訟法
    第62條復規定：「送達文書，除本章有特別規定外，準用民
    事訴訟法之規定」，是交通事件之寄存送達亦應準用民事訴
    訟法第138 條第2 項規定，認寄存送達自寄存之日起，經10
    日發生效力。又前開所稱「住居所」係民法上概念（即民法
    第20條至第24條所規定），指當事人依一定事實，足認以久
    住之意思，住於一定之地域者，即為設定其住所於該地。所
    謂「一定事實」，包括戶籍登記、居住情形等，尤以戶籍登
    記資料為主要依據，但不以登記為要件。而戶籍法所為之戶
    籍住址之登記，採形式主義，未登記不發生戶籍法上效力。
    戶籍登記之住址，則為戶籍管轄區內之處所，主要發生選舉
    、兵役、教育等公法上效力，與住居所為民法上法律行為的
    準據，發生各種民事上的效力，二者規範意旨不同。實務上
    戶籍法上的住址與民法上的住居所，絕大多數情形雖為同一
    處所，但並非當然同一，然不論法院或行政機關在調查「住
    所」時，通常均以戶籍登記的住址為認定標準。末按違反處
    罰條例之行為，自行為成立之日起；行為有連續或繼續之狀
    態者，自行為終了之日起，逾3 個月不得舉發，道路交通管
    理處罰條例第90條前段亦有明文，而行政程序法第110 條第
    1 項規定：「書面之行政處分自送達相對人及已知之利害關
    係人起；書面以外之行政處分自以其他適當方法通知或使其
    知悉時起，依送達、通知或使知悉之內容對其發生效力」，
    是交通違規行為之舉發性質，不論屬公法上有相對人之書面
    意思通知或行政處分，均應自書面（舉發通知單）送達於受
    通知人，或使其達於可得瞭解舉發違規通知單內容之狀態，
    始完成舉發程式而發生效力，若舉發單位逾3 個月未能使舉
    發行為發生效力，則受舉發對象受有再行舉發之利益，尚不
    得以舉發對象因其他因素已繳納罰鍰，而得補正舉發單位延
    誤舉發行為之失當。
四、經查：
  (一)移送機關於100 年5 月16日開具嘉監裁字第裁70-KAK057230
    號裁決書，寄送異議人戶籍地址即雲林縣虎尾鎮○○路168
    之12號，由異議人之同居人即其母親於100 年5 月16日代為
    收受完成送達，有異議人個人基本資料查詢結果及送達證書
    各1 紙在卷可明。故上開裁決書於100 年5 月16日已生送達
    之效力，異議人於異議期間屆滿前之100 年5 月20日對於上
    開裁決書向移送機關聲明異議，是異議人提出本件聲明異議
    時尚未逾異議期間，堪以認定。
  (二)惟本件舉發違反道路交通管理事件通知單，係經雲林縣警察
    局臺西分局查詢車主車籍地址，即雲林縣北港鎮大北里大北
    114 號後，於100 年2 月21日寄存當地北港郵局待領，迄今
    均未經異議人領回等情，此有雲林縣警察局臺西分局送達證
    書及本院公務電話紀錄各1 份附卷可稽。然查，異議人早於
    98年3 月25日變更其戶籍地至「雲林縣虎尾鎮○○路168 之
    12號」，本件裁決書亦寄送上開地址，且異議人之聲明異議
    狀所載住址亦為戶籍地，有異議人個人基本資料查詢結果、
    遷徙紀錄資料查詢結果、送達證書、聲明異議狀各1 紙在卷
    可憑，可見異議人確居住於戶籍所在地，而非車籍地。舉發
    機關即雲林縣警察局臺西分局於製作舉發通知單後，透過戶
    政查詢系統查明異議人所居住之戶籍地址，乃輕而易舉之事
    ，觀之移送機關寄發本案裁決書時，係向異議人現戶籍送達
    自明，舉發機關不為查明即逕依異義人之車籍地址為前揭送
    達，尚不得逕以異議人未陳報變更住所地，即卸免其依法送
    達之義務。依此，本件舉發機關應查明異議人變更後戶籍地
    而為送達，卻僅向車籍資料所載之舊戶籍地送達，該送達程
    序並非無瑕疵可指。從而，舉發機關未經查明異議人之住居
    所，即逕依異議人之車籍地址為送達，其送達程序要非妥適
    ，尚不生合法舉發之效力。
五、綜上所述，本件舉發通知單既未經合法送達，舉發機關所為
    之舉發程序即未完成，而異議人違反道路交通管理罰條例行
    為成立之日為100 年2 月10日，舉發機關既未依行政程序法
    之規定為合法送達，揆諸前開說明，自不符道路交通管理處
    罰條例第90條前段行為成立之日起3 個月內舉發之要件，移
    送機關仍對異議人為裁罰，即有未合，應由本院裁定將原處
    分撤銷，並另為異議人不罰之諭知，以資適法。
據上論斷，應依道路交通管理處罰條例第87條第2 項，道路交通
事件處理辦法第19條，裁定如主文。
中    華    民    國   100    年    7     月    15    日
                   交通法庭    法  官  蕭雅毓
以上正本證明與原本無異。
如不服本裁定，應於裁定送達後5 日內向本院提出抗告狀（須附
繕本）。
                               書記官  鍾宜津
中    華    民    國   100    年    7     月    15    日